臺灣高等法院花蓮分院刑事判決　　　　　　九十二年度上更(一)字第二三號
　　上訴人即被告　己○○
　　選 任 辯護人　曾泰源律師
　　自　 訴　 人　庚○
　　擔 當 訴訟人　台灣高等法院花蓮分院檢察署檢察官
右列上訴人因偽造文書等案件，不服臺灣花蓮地方法院八十六年度自字第五十二號中
華民國八十九年二月三日第一審判決( 併辦案號：臺灣花蓮地方法院檢察署八十六年
度偵字第二八八號 )，提起上訴，經判決後，由最高法院發回更審，本院判決如左：
    主  文
原判決關於行使偽造公司股票詐欺部分撤銷。
己○○行使偽造私文書，足以生損害於他人，處有期徒刑拾月，東方之星股份有限公
司股票貳仟伍佰張，其上偽造之「乙○○」、「蔡啟塔」署押及印文，偽造「乙○○
」、「蔡啟塔」印章各壹枚均沒收。
    事  實
己○○於民國( 下同 )八十四年間，設立東方之星股份有限公司（設花蓮縣吉安鄉○○村○○路○段一七一號，下稱東方之星公司），以甲○○為董事長，戊○○、蕭中
興、丙○○、盧瑞娥、丁○○及乙○○為股東，經營遊艇買賣等業務，茲因公司業務
經營並不順利，部分股東有退出之意，己○○為增強股東對公司之信心並為召募他人
出資成為新股東，於八十四年十月間，先在花蓮縣境某處刻印店，委請不知情之刻印
店人員偽刻乙○○、蔡啟塔印章各一枚（未扣案）後，在花蓮市○○○路十六號二樓
，由己○○偽造乙○○、蔡啟塔之署押，並持上開偽造之乙○○、蔡啟塔之印章蓋用
而偽造印文，足以生損害於乙○○、蔡啟塔，復委請不知情之甲○○、丁○○、蕭中
興、陳黃浩簽名蓋章後，於八十四年十月三十一日，委請不知情之蕭中興，至花蓮縣
境某處印刷工廠，委請不知情印刷工廠職員印製以甲○○為董事長、己○○為常務董
事、乙○○、蔡啟塔、丁○○、蕭中興均為董事，陳黃浩為監察人之東方之星公司股
票二千五百張，嗣於八十五年七月間某日，竟意圖為自己不法之所有，在花蓮市○○○路一二六號東方之星公司之辦公室內，將前開偽造之股票二百五十張交付庚○，作
為庚○出資代東方之星公司購買遊艇之擔保，庚○不知上開股票尚未經簽證機構簽證
乃無效之股票而陷於錯誤，同意出資款新台幣（下同）六百萬元，於交付二百五十萬
元後，始知有詐，而未再交付餘款，足以生損害於庚○、乙○○等人。
案經庚○向台灣花蓮地方法院提起自訴，及台灣花蓮地方法院檢察署檢察官移送併案
審理。
    理  由
一、按偽造文書之直接被害人，固僅限於文書名義人，但行使此項文書向人詐財，其
    被詐財者，應同屬直接被害人，自非不得提起自訴，最高法院著有七十年台上字
    第一０九一號判例可資參照。本件被告持其偽造之股票向自訴人詐財，揆之上揭
    判例意旨，自訴人提起本件自訴，自屬合法，合先說明。
二、訊之上訴人即被告己○○矢口否認有前揭偽造文書及詐欺等犯行，辯稱：「伊係
    接受蕭中興建議印製股票以募集資金，印製後股票均置於公司倉庫內並未發出亦
    未發行，且有經過乙○○及蔡啟塔同意，蔡啟塔親自簽名蓋章，伊並未將股票給
    自訴人質押，自訴人持有之股票乃羅正所交付，是自訴人與羅正所竊取，故意要
    陷害伊云云，惟查：
  (一)、前揭事實，業據自訴人庚○於檢察官偵查中及原審指述綦詳，並分別經證人蔡
      啟塔於原審證述「( 股票 )陳之前有提過，他有邀我入股，但我說沒錢，沒答
      應入股，無提供發行股票意見．．．．股票的簽名不是我簽的，印章也不是我
      蓋的，股票上之簽名蓋章，事前完全不知悉，亦無所謂同意不同意，事後才知
      道( 股票之事）．．．．。被告沒( 拿股票給我），因我事前不知，也沒所謂
      同意，不同意」（見原審卷(一)第二三七頁以下）。證人蕭中興證述「我沒有投
      資」「沒有提議印股票湊資金」( 原審卷(二)第四一六頁 )。證人乙○○證稱：
      「沒看過（股票），也沒發給我。( 股票上簽名 )不是我簽的」( 偵字第一二
      七五號第三七頁、原審卷(一)第一六三頁），「沒告訴我要發行股票，沒同意被
      告簽其名字」( 偵字第一二七五號第三七頁 )。「羅正還沒退出時，我就有意
      打退堂鼓，印股票是我退出之後，我根本不知情，當然也無從同意他代為簽章
      」( 原審卷(一)第一六四頁正面）。是被告辯稱印製股票有經蔡啟塔及乙○○二
      人之同意，顯非可採。
  (二)、被告所製作之股票印刷十分精美，其上並記載「東方之星股份有限公司，股東
      己○○，設立登記日期中華民國八十四年十月六日，發行股份總數貳佰伍拾萬
      股，每股金額新台幣壹拾元，本次發行股數貳佰伍拾萬股，本股票壹仟股，新
      台幣壹萬圓整，董事長甲○○、常務董事己○○、董事乙○○、董事蔡啟塔、
      董事丁○○、董事蕭中興、監察人陳黃浩，公司統一編號00000000，
      中華民國八十四年十月三十一日」等字樣，股票背面還印有「股票轉讓登記表
      」，並於背面「簽證處」蓋有東方之星公司印章等情，有股票二百五十張影本
      及股票原本十張（置於原審卷四八五頁證物袋內）在卷足稽，又股票上乙○○
      、蔡啟塔之簽章並非其二人所為，此經證人乙○○、蔡啟塔於原審證述屬實（
      見前項所述），至於乙○○雖有與被告合夥投資南濱育樂事業並擬設立公司之
      事實（有合夥認股契約書一份可憑，偵一二七五號偵查卷七頁參照），乙○○
      雖授權被告處理公司事宜，但所授權範圍應不包括印製股票在內。再者，被告
      於印製股票後，即置於公司內部，並於八十五年七月間某日，在花蓮市○○○
      路一二六號東方之星公司之辦公室內，將前開偽造之股票二百五十張交付自訴
      人，作為自訴人出資代東方之星公司購買遊艇之擔保等情，經自訴人指陳在卷
      可參，並有自訴人所提股票影本足憑，且證人丙○○亦陳稱曾在東方之星公司
      辦公室自蕭中興處看過公司股票等情（原審審判筆錄參照），至於蕭中興曾於
      八十四年間經被告僱請任職於東方之星公司，此經證人蕭中興於原審訊問時結
      證甚詳，可見被告印製上開股票確係為提示予股東而有行使之意圖無疑，被告
      固提出錄音帶一卷稱其內有自訴人坦承所持股票係羅正給予云云，惟經原審當
      庭勘驗該錄音帶，結果發現就被告所指屬自訴人談話部分內容並不清楚無法分
      辨，且自訴人亦否認有被告所指之談話等情，為原審當庭勘驗無誤（原審卷四
      一八頁反面）。是以被告前開所辯，顯無足採。
  (三)、被告辯護人聲請再傳訊證人乙○○、蔡啟塔，因此部分之待證事實，分別據各
      該證人於原審結證綦詳，事實已明，核無再予傳訊之必要，併此敘明。
綜上所述，被告前開所辯，均係諉卸刑責之詞，不足採信。事證明確，被告犯行足以
認定。
三、按股票須經簽證機構簽證始生效力，被告印製之股票既未經簽證機構簽證，依公
    司法第一百六十二條第一項規定，簽證與董事簽名並列，故簽證為要式行為之一
    部分，未經簽證者，自屬無效，本件被告偽造之股票尚不具有效股票之形式外觀
    ，自不構成偽造有價證券之犯罪。僅成立偽造私文書罪名。其偽造上開文書後，
    持以向自訴人詐取財物，核被告己○○所為，係犯刑法第二百十六條、第二百十
    條行使偽造私文書罪及第三百三十九條第一項之詐欺罪。自訴人雖認被告係犯偽
    造有價證券罪。但本院依審理之結果，認定事實，適用法律，不受自訴人所指犯
    罪法條之拘束，自無變更起訴法條之問題。而上述二罪，有方法結果之牽連關係
    ，應從一重之行使偽造私文書罪論處。被告偽造印章、署押、印文為偽造文書之
    部分行為，又其偽造文書之輕度行為應為行使之重度行為所吸收，均不另論罪。
    而被告一個偽造文書之犯意，同時同地以一行為而偽造二千五百張股票，屬犯罪
    動作之持續，僅成立單純一個偽造文書罪。被告利用不知情之刻印店人員偽造印
    章，復利用不知情之蕭中興及不知情之印刷廠職員偽造文書，為間接正犯。又上
    開詐欺部分，雖未經自訴，惟因與論罪之偽造文書部分有審判不可分之關係，本
    院自得併予審判。原審依自訴人之起訴法條論以偽造有價證券罪名，尚有未合，
    被告之上訴意旨，否認犯罪，固無可採，惟原判決關於此部分既有可議，應予撤
    銷改判。爰審酌被告之素行（有誣告前科判處拘役四十日），犯罪動機係為增強
    股東信心及召募他人出資而偽造未生效之股票、偽造之數量共二千五百張、偽造
    後僅部分交付予自訴人並未大量流通、對被害人乙○○、蔡啟塔及自訴人造成之
    損害及犯後坦承部分犯行等一切情狀，量處如主文第二項所示之刑。末查被告偽
    造之東方之星公司股票二千五百張，其上偽造之乙○○、蔡啟塔之署押及印文及
    印章各一枚，雖僅扣得股票原本十張，但其餘部分不能證明業已滅失，應依法宣
    告沒收。
據上論斷，應依刑事訴訟法第三百六十九條第一項前段、第三百六十四條、第二百九
十九條第一項前段、第三百四十三條，刑法第二百十六條、第二百十條、第三百三十
九條第一項、第五十五條、第二百十九條，罰金罰鍰提高標準條例第一條前段，判決
如主文。
本案經檢察官崔紀鎮到庭執行職務。
中      華      民      國      九十三    年      二      月    十二    日
                                    審判長法官  謝  志  揚
                                          法官  陳  淑  媛
                                          法官  莊  謙  崇
右正本證明與原本無異。
如不服本判決，應於送達後十日內，向本院提出上訴狀。其未敘述理由者，並應於提
出上訴狀後十日內向本院補提理由狀(須附繕本)。
                                        書記官  林  明  智
中      華      民      國      九十三    年      二      月    十三    日
